【裁判字號】    98,台上,2453
【裁判日期】    981224
【裁判案由】    請求辦理抵押權設定登記
【裁判全文】
最高法院民事判決            九十八年度台上字第二四五三號
上  訴  人  乙○○
訴訟代理人  楊漢東律師
被 上訴 人  甲○○
上列當事人間請求辦理抵押權設定登記事件，上訴人對於中華民
國九十八年九月八日台灣高等法院台南分院第二審更審判決（九
十七年度上更(一)字第一一號），提起上訴，本院判決如下：
    主  文
原判決廢棄，發回台灣高等法院台南分院。
    理  由
本件被上訴人主張：上訴人於民國八十六年間陸續向伊借款新台
幣（下同）三百萬元，乃於同年十月二十日提供其所有坐落嘉義
市○○段劉厝小段（下稱劉厝小段）二八一之一地號土地設定三
百萬元之抵押權予伊作為擔保。嗣嘉義市政府於八十九年間辦理
嘉義市劉厝地區○地○區段徵收，上開土地與劉厝小段二八一地
號土地均在徵收範圍內，上訴人為能申請領取抵價地，於同年五
月九日與伊約定在領回之全部抵價地上設定第一次序、金額九百
萬元之最高限額抵押權，伊則塗銷原設定之三百萬元抵押權。詎
上訴人於九十年底嘉義市政府完成嘉義市劉厝地區○地○區段徵
收作業，獲配坐落嘉義市○○段玉山小段一七六、一八七地號，
面積依序為四七三．六九、四六七．七九平方公尺等二筆土地（
下稱系爭抵價地）後，竟不願在系爭抵價地設定第一次序、金額
九百萬元之最高限額抵押權，致嘉義市政府迄未將該等抵價地所
有權移轉登記給予上訴人，仍登記在嘉義市名下等情，爰依債務
不履行之法律關係及土地徵收條例第四十二條之規定，求為命上
訴人於領回系爭抵價地之同時，在該等抵價地設定第一順位、本
金最高限額九百萬元抵押權予伊之判決。
上訴人則以：兩造於八十九年五月九日簽立之原設定抵押權同意
塗銷並於領回之抵價地重新設定抵押權申請書（下稱系爭申請書
），僅對劉厝小段二八一之一地號土地及該土地區段徵收後可領
回之抵價地，約定被上訴人同意將原設定之三百萬元抵押權塗銷
，伊則於抵價地重新設定九百萬元抵押權，並不及於劉厝小段二
八一地號土地及該土地區段徵收後可領回之抵價地，且重新設定
者亦非最高限額抵押權等語，資為抗辯。
原審將第一審所為被上訴人敗訴之判決廢棄，改判如其訴之聲明
所示，係以：嘉義市政府業已通知上訴人設定抵押權併案辦理系
爭抵價地登記，是被上訴人依約得請求上訴人在該等抵價地設定
第一順位、本金最高限額九百萬元抵押權之效力，不因上訴人是
否領回上開抵價地而受影響。上訴人於領回系爭抵價地前，否認
應在該等抵價地設定本金最高限額九百萬元抵押權，既有到期不
履行之虞，則依民事訴訟法第二百四十六條規定，被上訴人提起
本件訴訟，於法自無不合。劉厝小段二八一之一地號土地原設定
有三百萬元抵押權，因該土地與劉厝小段二八一地號土地均在區
段徵收範圍內，兩造乃於八十九年五月九日簽立系爭申請書，約
定被上訴人同意將上開三百萬元抵押權塗銷，上訴人則於領回之
抵價地重新設定第一次序、金額九百萬元之抵押權。而劉厝小段
二八一之一、二八一地號土地原得各自申請領回抵價地，上訴人
卻未單獨申請，致區段徵收後獲配之系爭抵價地，無從區分何者
為劉厝小段二八一之一或二八一地號土地之抵價地，嘉義市政府
因此函復該等抵價地均須設定抵押權，且劉厝小段二八一之一、
二八一地號土地之總補償費合計為九百六十四萬六千元，與系爭
申請書記載設定金額九百萬元相當，故依該申請書應重新設定抵
押權之土地為系爭抵價地全部。系爭申請書簽立時，兩造間之借
款金額未達九百萬元，證人黃桂並證稱：當時係約定重新設定本
金最高限額九百萬元抵押權，以便上訴人隨時向被上訴人借款等
語，參以上訴人嗣亦向被上訴人借款五十萬元一情，可見該申請
書記載設定金額九百萬元之抵押權，應屬最高限額抵押權。綜上
所述，被上訴人依債務不履行之法律關係，請求上訴人於領回系
爭抵價地之同時，在該等抵價地設定第一順位、本金最高限額九
百萬元抵押權予被上訴人，為有理由，應予准許等詞，為其判斷
之基礎。
惟查上訴人抗辯其簽立系爭申請書時，不知嘉義市政府會將劉厝
小段二八一之一、二八一地號土地受分配之抵價地混在一起，復
參之該申請書表一記載區段徵收辦理前抵押權登記內容之土地，
僅有劉厝小段二八一之一地號一筆土地，並未包括同屬區段徵收
範圍內之同小段二八一地號土地，且表二亦未載明兩造協議重新
設定抵押權之抵價地（見第一審第一卷第七頁之系爭申請書表一
區段徵收辦理前土地抵押權登記內容、表二雙方協議於領回抵價
地設定抵押權次序及金額所載內容），則兩造協議重新設定抵押
權之土地是否為系爭抵價地全部，即非無疑。乃原審未細究兩造
當初協議重新設定抵押權之土地為何？逕謂該二八一之一及二八
一地號土地之抵價地均屬系爭申請書約定應重新設定抵押權之土
地，不無可議。又兩造協議重新設定抵押權之土地倘係指劉厝小
段二八一之一地號土地得領回之抵價地，該二八一之一地號土地
面積為一、三二七平方公尺，二八一地號土地面積為二、一一八
平方公尺，是否不能依其各原面積及補償地價與得領回抵價地之
換算比例，在二八一之一地號土地領回之抵價地重新設定抵押權
，亦有待釐清。上訴論旨，指摘原判決不當，求予廢棄，非無理
由。
據上論結，本件上訴為有理由。依民事訴訟法第四百七十七條第
一項、第四百七十八條第二項，判決如主文。
中    華    民    國  九十八  年   十二   月  二十四  日
                      最高法院民事第六庭
                          審判長法官  劉  福  來
                                法官  陳  國  禎
                                法官  陳  重  瑜
                                法官  吳  麗  女
                                法官  簡  清  忠
      本件正本證明與原本無異
                                      書  記  官
中    華    民    國  九十九  年   一     月    五    日
                                                     M

司法院資訊處製作；財團法人民間司法改革基金會備份。
